臺灣新北地方法院民事裁定　　　 110年度消債職聲免字第35號
聲　請　人　鍾林秝鳳
代　理　人　趙佑全律師（法扶）
相　對　人　花旗（台灣）商業銀行股份有限公司
法定代理人　莫兆鴻　
代　理　人　陳正欽　
相　對　人　臺灣中小企業銀行股份有限公司
法定代理人　黃博怡　
代　理　人　謝文雄　
相　對　人　元大商業銀行股份有限公司
法定代理人　翁健　　
代　理　人　黃勝豐　
相　對　人　良京實業股份有限公司
法定代理人　平川秀一郎住同上
相　對　人　國泰世華商業銀行股份有限公司
法定代理人　郭明鑑　
相　對　人　台灣金聯資產管理股份有限公司
法定代理人　施俊吉　
相　對　人　永豐商業銀行股份有限公司
法定代理人　陳嘉賢　
代　理　人　呂亮毅　
相　對　人　滙誠第一資產管理股份有限公司
法定代理人　莊仲沼　
上列當事人間聲請消費者債務清理事件，本院裁定如下：
    主  文                   
債務人鍾林秝鳳應予免責。
    理  由
一、按法院為終止或終結清算程序之裁定確定後，除別有規定外
    ，應以裁定免除債務人之債務；法院裁定開始清算程序後，
    債務人有薪資、執行業務所得或其他固定收入，扣除自己及
    依法應受其扶養者所必要生活費用之數額後仍有餘額，而普
    通債權人之分配總額低於債務人聲請清算前2 年間，可處分
    所得扣除自己及依法應受其扶養者所必要生活費用之數額者
    ，法院應為不免責之裁定。但債務人證明經普通債權人全體
    同意者，不在此限；債務人有下列各款情形之一者，法院應
    為不免責之裁定。但債務人證明經普通債權人全體同意者，
    不在此限：㈠於7 年內曾依破產法或本條例規定受免責。㈡
    故意隱匿、毀損應屬清算財團之財產，或為其他不利於債權
    人之處分，致債權人受有損害。㈢捏造債務或承認不真實之
    債務。㈣聲請清算前2 年內，因消費奢侈商品或服務、賭博
    或其他投機行為，所負債務之總額逾聲請清算時無擔保及無
    優先權債務之半數，而生開始清算之原因。㈤於清算聲請前
    1 年內，已有清算之原因，而隱瞞其事實，使他人與之為交
    易致生損害。㈥明知已有清算原因之事實，非基於本人之義
    務，而以特別利於債權人中之1 人或數人為目的，提供擔保
    或消滅債務。㈦隱匿、毀棄、偽造或變造帳簿或其他會計文
    件之全部或一部，致其財產之狀況不真確。㈧故意於財產及
    收入狀況說明書為不實之記載，或有其他故意違反本條例所
    定義務之行為，致債權人受有損害，或重大延滯程序，消費
    者債務清理條例（下稱消債條例）第132 條、第133 條、第
    134 條分別定有明文。又消債條例之立法目的，在於使陷於
    經濟上困境之消費者，得分別情形依該條例所定重建型債務
    清理程序（更生）或清算型債務清理程序（清算）清理債務
    ，藉以妥適調整其與債權人及其他利害關係人之權利義務關
    係，保障債權人之公平受償，並謀求消費者經濟生活之更生
    機會，從而健全社會經濟發展；消費者依清算程序清理債務
    ，於程序終止或終結後，為使其在經濟上得以復甦，以保障
    其生存權，除另有上述消債條例第133 條、第134 條所規定
    不予免責之情形外，就債務人未清償之債務採免責主義（消
    債條例第1 條、第132 條立法目的參照）。
二、本件聲請意旨略以：聲請人自民國108 年9 月12日開始清算
    程序迄今並無收入，聲請人本來在市場工作，因年紀大，無
    法工作，聲請人現與子女同住，其子女會給生活費，又每月
    必要支出按新北市最低生活費之1.2 倍計算為新臺幣（下同
    ）18,720元，是扣除必要生活費用後，已無餘額。另本件債
    權人於清算程序中總受償金額為141,907 元。而聲請人並無
    消費者債務清理條例第134 條各款之不免責事由，爰依消債
    條例第133 條、第134 條規定聲請裁定免責等語。
三、本件聲請人即債務人鍾林秝鳳前因積欠債務向本院聲請清算
    ，經本院以108 年度消債清字第40號裁定自108 年9 月12日
    開始清算程序，嗣經本院司法事務官以108 年度司執消債清
    字第121 號進行清算程序，並同時選任第三人台灣金融資產
    服務股份有限公司為清算程序之管理人進行清算程序，嗣經
    管理人將清算財團之財產製作分配表並將執行清償所得金額
    141,907 元分配予各債權人並向本院提出分配報告後，即為
    清算程序終結，於108 年12月21日裁定終結清算程序並確定
    在案等情，業據本院調取上開債務清理事件相關卷宗核閱屬
    實。依消債條例第132 條規定，本院今以110 年度消債職聲
    免字第35號聲請免責事件進行債務人應否免責之審理。
四、又本院為審酌債務人是否有消債條例第133 條、第134 條、
    第135 條之情事，即聲請人是否應准予免責，本院先於110
    年2 月20日以新北院賢民立110 年度消債職聲免字第35號函
    ，分別通知相對人即全體債權人就本院應否裁定聲請人免責
    乙節陳述意見，復經本院通知債務人及全體債權人於110 年
    9 月6 日到院陳述意見，惟無債權人到庭陳述，均以書狀表
    示不同意聲請人免責（見本院卷第45頁至第97頁）。而上開
    債權人具狀表示之意見如下：
  ㈠花旗（台灣）商業銀行股份有限公司：不同意免責，請鈞院
    依法調查債務人是否具有消債條例第133 條及第134 條各款
    不免責事由等語。
  ㈡臺灣中小企業銀行股份有限公司：不同意免責，債務人於前
    置調解時，並無將名下保險解約金141,907 元之保單列為其
    財產，有消債條例第134 條陳報不實之事由等語。
  ㈢元大商業銀行股份有限公司：不同意免責，請鈞院依法調查
    債務人是否具有消債條例第133 條及第134 條各款不免責事
    由等語。
  ㈣良京實業股份有限公司：不同意免責，債務人聲請清算前兩
    年間，收入減支出之餘額為148,824 元，而全體債權人於清
    算程序中，僅受分配138,434 元，故有消債條例第133 條不
    免責事由。此外，債務人是否有隱匿保單解約金之行為，亦
    請查明等語。
  ㈤國泰世華商業銀行股份有限公司：不同意免責，請鈞院依法
    調查債務人是否具有消債條例第133 條及第134 條各款不免
    責事由等語。
  ㈥台灣金聯資產管理股份有限公司：不同意免責，請鈞院依法
    調查債務人是否具有消債條例第133 條及第134 條各款不免
    責事由等語。
  ㈦永豐商業銀行股份有限公司：請鈞院依職權裁定等語。
  ㈧滙誠第一資產管理股份有限公司：不同意免責，請鈞院依法
    調查債務人是否具有消債條例第133 條及第134 條各款不免
    責事由等語。
五、經查：
  ㈠按法院裁定開始清算程序後，債務人有薪資、執行業務所得
    或其他固定收入，扣除自己及依法應受其扶養者所必要生活
    費用之數額後仍有餘額，而普通債權人之分配總額低於債務
    人聲請清算前2 年間，可處分所得扣除自己及依法應受其扶
    養者所必要生活費用之數額者，法院應為不免責之裁定，消
    債條例第133 條定有明文。從而，審認本件聲請人是否有消
    債條例第133 條所定不應予免責之事由，即應符合「於清算
    程序開始後債務人有薪資、執行業務所得或其他固定收入，
    扣除自己及依法應受其扶養者所必要生活費用之數額後仍有
    餘額」及「普通債權人之分配總額低於債務人聲請清算前二
    年間，可處分所得扣除自己及依法應受其扶養者所必要生活
    費用之數額」此兩要件。
  ㈡本件債務人無消債條例第133 條所定不予免責之情形：
    本件債務人前依消債條例規定，向本院聲請清算，經本院裁
    定自108 年9 月12日下午5 時起開始清算程序，是依消債條
    例第133 條前段為不免責裁定之審查時，應以自本院裁定開
    始清算時起至裁定免責前之期間，認定聲請人有無薪資、執
    行業務所得或其他固定收入，扣除自己及依法應受其扶養者
    所必要生活費用之數額後仍有餘額，而普通債權人之分配總
    額低於債務人聲請清算前二年間，可處分所得扣除自己及依
    法應受其扶養者所必要生活費用之數額者之情形。經查，債
    務人於裁定清算後迄今，自陳聲請人因年紀已大無法在市場
    工作，現與其子女同住，並無薪資收入，並有聲請人108 年
    度綜合所得稅各類所得資料清單在卷可考（見本院卷第109
    頁），又本院依職權調閱債務人之歷年勞保紀錄，債務人於
    109 年11月17日退保，其資料即無再異動，另經本院依職權
    向勞動部勞工保險局函查債務人申領各項年金及給付之情形
    ，查知債務人於109 年11月23日申請勞工保險一次請領老年
    給付1,522,980 元，有勞動部勞工局110 年4 月15日保國三
    字第11010008120 號函、勞保局電子閘門網路資料查詢表在
    卷可稽（見本院卷第159 頁、限閱卷），惟按勞工保險老年
    給付，依勞工保險條例第29條第1 項規定，係不得扣押之保
    險給付權利，用以照顧無工作之退休者晚年生活，以免退休
    老者頓失所憑，性質上為社會保險給付，而非前揭消債條例
    第133 條所定之薪資、執行業務所得或其他固定收入，本不
    宜將退休金給付列為債務人清償能力考量，綜合上開情形，
    核與債務人所述情節相符，堪以認定。本院復參酌以110 年
    度新北市最低生活費用之1.2 倍，即以18,720元作為聲請人
    每月必要費用計算標準依此計算，從而，債務人於法院裁定
    開始清算程序後，並無工作收入，其每月收入扣除自己所必
    要生活費用之數額後，並無剩餘，核與消債條例第133 條所
    定「於清算程序開始後，債務人有薪資、執行業務所得或其
    他固定收入，扣除自己及依法應受其扶養者所必要生活費用
    之數額後仍有餘額」之要件即有未合，則該條所定本件「普
    通債權人之分配總額是否低於債務人聲請清算前2 年間，可
    處分所得扣除自己及依法應受其扶養者所必要生活費用之數
    額」之要件自無庸再予審酌。從而，本件債務人無消債條例
    第133 條所定不予免責之情形，應堪認定。
  ㈢債務人亦無消債條例第134 條各款所定應不予免責之事由：
  ⒈按債務人故意於財產狀況、收入說明書為不實之記載，或有
    違反本條例第9 條第2 項到場義務、第41條出席及答覆義務
    、第81條第1 項提出財產狀況及收入說明書及債權人、債務
    人清冊義務、第82條第1 項報告義務、第89條生活儉樸及住
    居限制義務、第101 條提出清算財團書面資料義務、第102
    條第1 項移交簿冊、文件及一切財產義務、第103 條第1 項
    答覆義務、第136 條第2 項協力調查義務等，勢必影響清算
    程序之進行，為使債務人盡其法定義務，俾清算程序順利進
    行，亦不宜使債務人免責；又債務人違反第8 款所列法定真
    實陳述、提出、答覆、說明、移交、生活儉樸、住居限制及
    協力調查等義務，必須造成債權人受有損害，或對於程序順
    利進行發生重大影響，法院始應為不免責之裁定，爰為修正
    該款規定（消債條例第134 條第8 款立法理由參照）。
  ⒉債權人臺灣中小企業銀行股份有限公司及良京實業股份有限
    公司主張債務人於前置調解時，並無將其名下保單列為其財
    產，有消債條例第134 條第8 款陳報不實之事由云云，然查
    債務人於清算程序中已據實陳報其名下2 張富邦人壽保單，
    並提出中華民國人壽保險商業同業公會之保險業通報作業資
    訊系統資料查詢結果在卷可稽（見司職消債清卷第94至96頁
    、第100 至103 頁），足見債務人於清算程序進行中已盡其
    協助清算程序之義務，並經本院司法事務官將清算財團財產
    分配完結，復於免責程序中，債務人亦已提出陳報狀而履行
    協力調查之義務，因此，自難以此作為債務人不免責之事由
    。再者，債權人復未提出債務人有何隱匿、毀損應屬清算財
    團之財產，或為其他不利於債權人之處分，或故意於財產及
    收入狀況說明書為不實記載，或有其他故意違反本條例所定
    義務之行為之立即事證以供審酌，自不能就此認債務人有消
    債條例第134 條第2 、8 款所定不免責事由之存在，故上開
    債權人之主張即非有據。
  ⒊另就債權人請求本院調查債務人是否有消債條例第134 條各
    款不免責事由並主張本件不應裁定免責等語，惟消債條例關
    於清算程序係以免責主義為原則，不免責為例外，倘債權人
    主張債務人有消債條例第134 條各款所定不免責事由，自應
    由債權人就債務人有合於上開各款要件之事實，舉證以實其
    說。而本件債權人既未具體說明或提出相當事證證明，本院
    復查無債務人有何消債條例第134 條所列各款之不免責事由
    ，自難認債務人債務人有應為不免責裁定之情形。是以，債
    權人所為前開主張，亦係屬無據。
六、據上論結，本件聲請人既經法院為終結清算程序之裁定確定
    ，復無消債條例第133 條、第134 條所定之不應免責情形存
    在，依首揭說明，應以裁定免除聲請人之債務，是本件聲請
    人應予免責，爰裁定如主文。
中    華    民    國   110    年    10    月    22    日
              民事第七庭    法      官  謝宜雯
上為正本係照原本作成
如不服本裁定，應於裁定送達後10日內，以書狀向本院提出抗告
，並繳納抗告費新臺幣1,000 元
中    華    民    國   110    年    10    月    22    日
                            書  記  官  劉德玉